【裁判字號】    97,訴,1006
【裁判日期】    980331
【裁判案由】    返還房屋等
【裁判全文】
臺灣士林地方法院民事判決              97年度訴字第1006號
原      告  丙○○
被      告  己○○
                    樓
            乙○○
            甲○○
共      同
訴訟代理人  趙培宏律師
            邱任晟律師
上列當事人間返還房屋等事件，本院於民國98年3 月10日言詞辯
論終結，判決如下：
    主  文
被告應將坐落臺北市○○區○○段1 小段10990 建號（門牌號碼
臺北市士林區○○○路○ 段220 巷37號4 樓）、同段10995 建號
（門牌號碼臺北市士林區○○○路○ 段220 巷37號4 樓增建及屋
頂增建）房屋遷讓返還原告，並自民國九十七年五月十六日起至
遷讓返還上開房屋之日止，按月給付原告新臺幣壹萬壹仟壹佰肆
拾肆元。
原告其餘之訴駁回。
訴訟費用新臺幣玖仟肆佰柒拾元由被告負擔。
本判決原告勝訴部分，於原告以新臺幣貳拾玖萬元為被告供擔保
後，得假執行；但被告如以新臺幣捌拾柒萬元為原告預供擔保或
提存，得免為假執行。
原告其餘假執行之聲請駁回。
    事  實  及  理  由
一、原告起訴主張：
  (一)坐落臺北市○○區○○段1 小段10990 建號（門牌號碼臺北
    市士林區○○○路○ 段220 巷37號4 樓，下稱系爭10990 房
    屋）、同段10995 建號（門牌號碼臺北市士林區○○○路○
    段220 巷37號4 樓增建及屋頂增建）房屋（下稱系爭10995
    房屋。系爭10990 、10995 房屋，則合稱「系爭房屋」）原
    為訴外人戊○○（原告起訴時，亦將戊○○列為被告，嗣於
    本院98年3 月10日言詞辯論期日撤回對戊○○之訴）所有，
    經本院以96年度執字第15284 號強制執行案件（下稱系爭強
    制執行案件），於民國97年4 月29日拍賣（與臺北市○○區
    ○○段1 小段183 、184 地號土地，同段10061 、10988 、
    10989 號房屋合併拍賣），均由原告得標，其中系爭10990
    房屋之得標價格為新臺幣（下同）51萬元，系爭10995 房屋
    之得標價格為36萬元。原告並於97年5 月16日取得本院核發
    之不動產權利移轉證書。
  (二)系爭房屋現由被告己○○（下稱己○○）、乙○○（下稱乙○○）、甲○○（下稱甲○○）（如同指己○○、乙○○、
    甲○○3 人，則合稱被告）占有使用中，且拒不搬遷。被告
    係無權占有系爭房屋，原告為系爭建物所有權人，自得依民
    法第767 條規定請求被告遷讓返還系爭房屋。又被告無權占
    有使用系爭房屋，受有相當租金之利益，並侵害原告之權利
    。系爭房屋坐落同段183 地號、184 地號土地，面積分別為
    84平方公尺、14平方公尺，應有部分為四分之一，土地公告
    現值均為每平方公尺8 萬7,600 元。依土地及建物週年利率
    10% 計算被告應支付之租金為2 萬5,135 元（如附表一所示
    ），且依行情亦有每月3 萬元以上之租金價值，原告僅取整
    數以每月2 萬5 千元計算，並依不當得利之法律關係，請求
    被告按月給付。
  (三)並聲明請求判決：
    1.被告應將系爭10990 、10995 建號房屋遷讓返還原告，並
      自97年5 月16日起至返還上開建物之日止，按月給付原告
      2 萬5 千元。
    2.原告願供擔保，請准宣告假執行。
二、被告則辯稱：
  (一)系爭房屋及其所坐落土地業經戊○○於94年6 月13日以630
    萬元出售予乙○○，乙○○亦已交付部分價金（166 萬元）
    。己○○為乙○○之母，自得與乙○○共同居住生活；另甲○○為乙○○之妹，乙○○業已徵得戊○○同意將系爭房屋
    之其中一個房間轉租予甲○○居住使用，系爭房屋嗣後於96
    年6 月7 日始遭查封，被告在查封前即占有，故拍賣條件為
    不點交。乙○○係自原所有權人戊○○處取得占有使用系爭
    房屋之合法權源，原告自始未取得系爭房屋之占有，且不得
    享有比戊○○大的權利，自不得請求乙○○返還；甲○○係
    依與乙○○間之租賃契約合法占有使用，亦得類推適用民法
    第425 條買賣不破租賃之規定，原告應受租賃契約之拘束。
  (二)被告並非無權占有，自無不當得利之可言；且系爭房屋並未
    點交，依民法第373 條規定，原告尚未取得系爭房屋之使用
    收益權，自無何損害，不得請求被告按月返還不當得利。
  (四)並聲明請求判決：原告之訴及假執行之聲請均駁回；如受不
    利判決，願供擔保請准宣告免為假執行。
三、兩造不爭執之事實：
  (一)系爭10990 、10995 房屋原為戊○○所有，經本院以96年度
    執字第15284 號強制執行案件於97年4 月29日拍賣（與臺北
    市○○區○○段1 小段183 、184 地號土地，同段10061 、
    10988 、10989 號房屋合併拍賣），均由原告得標，其中系
    爭10990 房屋之得標價格為51萬元，系爭10995 房屋之得標
    價格為36萬元。原告於97年5 月16日取得本院核發之不動產
    權利移轉證書。此有有權利移轉證書附卷可稽（本院卷第10
    頁），並經本院調閱系爭強制執行案件全卷查明屬實。
  (二)系爭房屋現在由被告占有使用中。
  (三)系爭房屋坐落同段183 地號、184 地號土地，面積分別為84
    平方公尺、14平方公尺，應有部分為四分之一，土地公告現
    值均為每平方公尺8 萬7,600 元，申報地價為每平方公尺2
    萬3,840 元。有土地登記謄本在卷可憑（本院卷第39頁、第
    40頁）。
  (四)系爭房屋屋齡約38年，所臨之巷道寬度約6 公尺，生活機能
    完備性尚可，市場及學校接近性尚可，大眾運輸條件佳，屬
    都市地區第3 種住宅區，未來發展潛力尚可。有兩造同意引
    用之鑑定報告附於系爭強制執行卷宗可供參酌。
四、本件經兩造整理並簡化之爭點為（本院卷第124頁背面）：
  (一)原告是否得請求被告遷讓返還系爭房屋？
    1.乙○○是否因向戊○○買受系爭房屋，並已給付部分價金
      ，而有占有使用系爭房屋之權源？乙○○、戊○○間之買
      賣契約是否經合法代理？該契約是否為通謀虛偽意思表示
      ？乙○○是否因系爭房屋尚未經點交，故其占有使用之權
      利得以對抗原告？
    2.甲○○是否因向乙○○承租系爭房屋，且轉租得原所有權
      人戊○○同意，而有占有使用權源？乙○○、甲○○間之
      租賃契約是否為通謀虛偽意思表示？得否對抗原告？
    3.己○○是否因其身為乙○○母親之身分，而得合法占有使
      用系爭房屋？得否對抗原告？
  (二)原告是否得請求相當租金之損害賠償金？其金額應為若干？
五、茲分述如下：
  (一)乙○○並無占有使用系爭房屋之合法權源：
    1.被告雖提出乙○○與訴外人丁○○於94年3 月24日訂購書
      （下稱系爭訂購書）、94年6 月13日不動產買賣契約書（
      下稱系爭買賣契約書）（本院卷第50頁至第52頁、第74頁
      ），主張乙○○業已向戊○○買受系爭房屋云云，惟原告
      則否認系爭訂購書、買賣契約書之真正。經查，系爭訂購
      書、買賣契約書簽訂時，戊○○自始均未親自出席簽訂契
      約，僅蓋用戊○○之印章，並由丁○○出面簽約，此為被
      告所不爭執之事實，且由戊○○於本院97年10月28日言詞
      辯論期日到庭自陳：「我對這件事情從頭到尾都不知道，
      房子雖然是我的名字，可是買主從來沒有跟我有任何的接
      洽，買賣契約都不是我跟他們簽的」（本院卷第83頁）等
      語無訛，則所有權人戊○○是否確有出售系爭房屋予乙○○之真意，已堪質疑。
    2.被告辯稱：買賣契約是與代理人（即丁○○）簽訂的，不
      知道代理人與所有權人間之法律關係（本院卷第84頁）；
      復辯稱：乙○○經訴外人何振寧介紹，知悉丁○○有意出
      售其所有而登記於戊○○名下之系爭房屋，雙方多次洽談
      後，就價金及標的物達成合意，於94年6 月13日，經丁○○向乙○○出示系爭房屋、土地之所有權狀、戊○○之印
      章及戊○○出具之授權書，以取信乙○○云云（本院卷第
      90頁），前後說詞已有矛盾。況依社會常理，因買賣不動
      產之標的、程序、金額均較為複雜龐大，衡情當會對出賣
      人、價金給付方式、期間、過戶方式及時間多加查詢、考
      慮，丁○○既非系爭房屋之登記所有權人，乙○○於系爭
      買賣契約簽訂及履行過程中，自洽談買賣細節乃至簽約、
      匯款等過程，竟自始均未與登記所有權人戊○○見面，自
      無從確認其身分、是否有意出售等詳情，其竟僅聽信丁○○之片面陳述並依丁○○片面提出之證明文件為據，顯與
      交易常情嚴重不符（且被告未留存丁○○提出之戊○○授
      權書，致於本件訴訟程序中無法提出，更與交易常情有悖
      ）。
    3.系爭買賣契約簽訂（94年6 月13日）至查封（96年6 月7
      日），歷時約2 年，系爭房屋之所有權竟於長達2 年之此
      段期間內均未能辦理移轉登記完畢，顯與常情不符。被告
      辯稱因系爭買賣契約簽訂當時，系爭房屋尚無獨立建號致
      無法辦理所有權移轉登記，會簽訂系爭買賣契約係因「乙○○有入住使用系爭房屋之需求，希望能儘早搬入，經約
      定由乙○○先給付部分買賣價金並搬入占有使用系爭建物
      」云云（本院卷第91頁）。惟依被告上開陳述，其明知系
      爭房屋尚無法辦理所有權移轉登記，亦明知如以承租方式
      占有使用，月租金依法不得超過1 萬2,117 元，主觀上更
      認定合理租金應為每月3,635 元（本院卷第110 頁參照）
      等。乙○○既明知上情，竟僅為占有使用系爭房屋之目的
      ，於系爭房屋尚無法移轉登記時，即草率簽訂系爭買賣契
      約，並於簽約同日以匯款方式交付116 萬元之大筆款項（
      詳下述），且於系爭買賣契約簽訂2 年後，仍未移轉所有
      權登記，致系爭房屋遭戊○○之債權人查封，顯非符交易
      常情。
    4.乙○○辯稱伊已給付買受系爭房屋之部分價金，給付金額
      高達176 萬元，並提出匯款申請書、匯款回條聯附卷（本
      院卷第75頁、第76頁）。經查，被告提出之匯款資料，係
      分別於94年6 月13日、95年10月13日，匯款116 萬元、50
      萬元。第1 筆匯款之匯款對象不明，第2 筆匯款之收款人
      則為「黃雪莉」。被告不爭執均非匯入戊○○帳戶，惟抗
      辯係匯入丁○○指定之帳戶云云。然查，系爭房屋之登記
      所有權人戊○○自始未出面締約，於正常交易情形下，乙○○當無可能將大筆買賣價金匯入非戊○○帳戶之他人帳
      戶，其行為顯不合理。況系爭房屋遲未過戶，乙○○於系
      爭買賣簽訂後逾1 年，惟所有權移轉登記完全沒有進展之
      情形下，竟未催告戊○○或代理人履行，或解除契約，反
      再度匯款50萬元，亦顯與常情不合。
    5.被告另主張：訴外人蔡淑娟為受託辦理系爭房屋買賣相關
      過程之土地代書，對系爭買賣契約簽訂過程及付款情形甚
      為明瞭等，並聲請傳訊云云。惟查，系爭買賣契約當事人
      簽名欄中，於見證人（仲介）欄、地政士（代書）欄均空
      白，如蔡淑娟果有見證、契約簽證之情，何以不簽署於系
      爭買賣契約之上，以保護簽約雙方？況按地政士於受託辦
      理業務時，應查明委託人確為登記標的物之權利人或權利
      關係人，並確實核對其身分後，始得接受委託；地政士為
      不動產契約或協議時簽證時，應查明簽訂人之身分為真正
      ，不動產契約或協議經地政士簽證後，地政機關得免重複
      查核簽訂人身分。此為地政士法第18條、第22條第1 項所
      明定。本件既非由不動產登記名義人親自出面締約，則契
      約簽訂人身分之查核至關重要，亦影響日後於地政機關登
      記時手續是否順利簡便。如簽約時確有地政士在場，自應
      盡其義務查核當事人身分（包括事前確認戊○○身分、當
      場確認當事人及代理人身分），並將其查核後之確認結果
      、地政士簽證之意旨載明於系爭買賣契約上，俾保護買賣
      雙方，當無可能於系爭買賣契約上完全未載明出賣人之姓
      名、身分證號碼、地址、電話，致買受人陷入契約狀況未
      明之不利益（如地政士曾依法確認戊○○之確有委託之意
      及其身分，則依地政士法施行細則第16條規定，當有留存
      戊○○之基本資料，即不會導致系爭買賣契約之真正遭質
      疑，致被告可能因此受損害之結果）。故被告陳稱簽訂買
      賣契約時蔡淑娟以地政士身分在場云云，顯與交易常情相
      違，其聲請傳訊蔡淑娟，亦無必要，附此敘明。
    6.綜上所述，戊○○並無訂立系爭契約之意思表示；另縱認
      丁○○確實有代理戊○○之權限，其簽約方式、契約內容
      、標的記載、價金給付方式及時間、所有權移轉之時程等
      ，亦均與交易常情明顯扞格，顯係通謀與乙○○為虛偽之
      意思表示，依民法第87條第1 項規定，系爭買賣應為無效
      。從而，乙○○自不得執此無效之買賣契約，對原告主張
      伊有占有使用系爭房屋之合法權源。
  (二)乙○○既無合法占有使用權源，其母己○○自亦不得本於乙○○家屬或占有輔助人之地位合法占有；其妹甲○○亦不得
    以其向乙○○承租1 間房屋為由，主張有合法使用權利。
  (三)按所有人對於無權占有或侵奪其所有物者，得請求返還之，
    對於妨害其所有權者，得請求除去之，有妨害其所有權之虞
    者，得請求防止之，民法第767 條著有明文。原告為系爭建
    物所有權人，而被告並無占有使用系爭建物之合法權源，既
    經認定如上，則原告自得依前開法條規定，請求被告遷讓返
    還系爭房屋。
  (四)次按無權占有他人之房地，致房地所有權人因無法使用房地
    收益而受有相當於租金之損害，占有人並因此受有利益，為
    社會通常之觀念，是原告依民法第179 條規定，請求被告賠
    償自97年5 月16日（即原告取得權利移轉證書之日）起至遷
    讓交還系爭房屋之日止，因無權占有系爭房屋所致原告所受
    相當於租金之損害，即屬有據。經查系爭房屋係作為住家使
    用，此為兩造所不爭（本院卷第101 頁），自應受土地法第
    97條第1 項房屋租金之限制。按城市地方房屋之租金，以不
    超過土地及建築物申報總價額年息百分之十為限，土地法第
    97條第一項定有明文。本院綜合斟酌兩造不爭執事實(四)所示
    之系爭房屋坐落地點、交通狀況、附近環境及繁榮程度，認
    原告請求被告給付相當租金之不當得利及損害金，以系爭房
    屋及所坐落土地申報總價額年息8%為宜。爰依系爭房屋所坐
    落土地之面積、申報地價（非原告主張之公告現值）、原告
    拍得系爭房屋之金額，計算被告應給付之不當得利如附表二
    所示。
  (五)綜上所述，原告基於民法767 條規定及不當得利之法律關係
    ，聲明請求：被告應將系爭房屋遷讓返還原告，並自民國97
    年5 月16日起至遷讓返還上開建物之日止，按月給付原告1
    萬1,144 元，為有理由，應予准許；逾此部分之請求，即屬
    無據，應予駁回。
六、原告及被告皆陳明願供擔保，聲請宣告假執行及免為假執行
    。經核原告勝訴部分並無不合，爰分別酌定相當擔保金額准
    許之。至原告敗訴部分，其假執行之聲請即失所附麗，應予
    駁回
七、本案事證已臻明確，兩造其餘爭點、主張陳述及所提之證據
    ，均毋庸再予審酌，附此敘明。
八、本件訴訟費用為9,470 元。雖原告並未全部勝訴，惟本院僅
    駁回其所請求相當租金損害賠償金之部分金額，因該部分之
    請求，依民事訴訟法第77條之2 第2 項規定，並不併算訴訟
    標的價額，本院認仍應由被告負擔全部訴訟費用。
九、據上論結，原告之訴為一部有理由，一部無理由，依民事訴
    訟法第78條、第79條、第87條第1 項、第390 條第2 項、第
    392 條，判決如主文。
中    華    民    國    98    年    3     月    31    日
                  民事第二庭  法  官  王怡雯
以上正本證明與原本無異。
如對本判決上訴，應於判決送達後20日內向本院提出上訴狀。
中    華    民    國    98    年    4     月    3     日
                              書記官  桂大永
☆附表一（原告之主張）：
一、臺北市○○區○○段1 小段183 、184 地號土地部分：
    87,600元×（84+14） 平方公尺×（1/4） ×10% ÷12=
    17,885 。
二、系爭建物部分：
    （360,000+510,000）元 ×10% ÷12=7,250
三、17,885+7,250=25,135
☆附表二（本院之判斷，元以下四捨五入）
一、臺北市○○區○○段1 小段183 、184 地號土地部分（以申
    報地價為計算標準）：
    23,840元×（84+14） 平方公尺×（1/4） ×8% ÷12=
    3,894。
二、系爭建物部分：
    （360,000+510,000）元 ×10% ÷12=7,250
三、3,894+7,250=11,144


司法院資訊處製作；財團法人民間司法改革基金會備份。
